臺灣桃園地方法院民事裁定
111年度消債職聲免字第16號
聲  請  人  
即債務人    陳妍恩即陳怡伶

代  理  人  葉智幄律師（法扶律師）
上列當事人因消費者債務清理事件聲請免責，本院裁定如下：
    主  文
債務人甲○○○○○○應予免責。
    理  由
一、按「法院為終止或終結清算程序之裁定確定後，除別有規定
    外，應以裁定免除債務人之債務」。「法院裁定開始清算程
    序後，債務人有薪資、執行業務所得或其他固定收入，扣除
    自己及依法應受其扶養者所必要生活費用之數額後仍有餘額
    ，而普通債權人之分配總額低於債務人聲請清算前二年間，
    可處分所得扣除自己及依法應受其扶養者所必要生活費用之
    數額者，法院應為不免責之裁定。但債務人證明經普通債權
    人全體同意者，不在此限」。「債務人有下列各款情形之一
    者，法院應為不免責之裁定。但債務人證明經普通債權人全
    體同意者，不在此限：㈠於七年內曾依破產法或本條例規定
    受免責。㈡隱匿、毀損應屬清算財團之財產，或為其他不利
    於債權人之處分。㈢捏造債務或承認不真實之債務。㈣聲請清
    算前二年內，因消費奢侈商品或服務、賭博或其他投機行為
    ，所支出之總額逾該期間可處分所得扣除自己及依法應受其
    扶養者所必要生活費用之半數，或所負債務之總額逾聲請清
    算時無擔保及無優先權債務之半數，而生開始清算之原因。
    ㈤於清算聲請前一年內，已有清算之原因，而隱瞞其事實，
    使他人與之為交易致生損害。㈥明知已有清算原因之事實，
    非基於本人之義務，而以特別利於債權人中之一人或數人為
    目的，提供擔保或消滅債務。㈦隱匿、毀棄、偽造或變造帳
    簿或其他會計文件之全部或一部，致其財產之狀況不真確。
    故意於財產及收入狀況說明書為不實之記載，或有其他故意
    違反本條例所定義務之行為」。消費者債務清理條例（下稱
    消債條例）第132條、第133條、第134條分別定有明文，是
    法院為終止或終結清算程序之裁定確定後，除有消債條例第
    133條、第134條各款所定之情形者，法院應為不免責之裁定
    外，法院即應以裁定免除債務人之債務。
二、經查，本件聲請人即債務人甲○○○○○○，前因有不能清償債務
    之情事，乃於民國109年3月10日向本院聲請消費者債務清理
    法院前置調解，後經本院司法事務官於以109年度司消債調
    字第141號諭知調解不成立，並移由本院民事庭受理聲請人
    更生之聲請，而經本院以109年度消債更字第138號裁定於10
    9年6月4日下午5時起開始更生程序，並命司法事務官進行本
    件更生程序。嗣聲請人於聲請更生後，陳報其因不明原因劇
    烈頭痛，致無力負荷原所從事之清潔工作而離職，每月僅有
    富邦產物保險公司薪資所得9,000元，無力提出及負擔更生
    方案，並請求准予轉為清算程序等語。後經本院以109年度
    消債清字第165號裁定於109年12月16日下午5時起開始清算
    程序，並命司法事務官進行本件清算程序。經查，據聲請人
    所提出之財產及收入狀況說明書、全國財產總歸戶查詢清單
    及本院司法事務官於更生及清算執行程序之調查，聲請人於
    裁定開始清算時，名下於中國信託商業銀行延吉分行、中華
    郵政台北師大郵局、華南商業銀行林口分行、國泰世華商業
    銀行淡水分行、永豐商業銀行松山分行及上海商業儲蓄銀行
    丹鳳分行存有存款，共計3萬526元，嗣經聲請人就該等存款
    解繳現金3萬526元到院為分配，並經本院司法事務官分配完
    畢，本院司法事務官斟酌本件清算財團之規模及事件特性，
    不再召集本件債權人會議，於110年11月30日依職權裁定終
    結清算程序並確定在案等情，業經本院上開案卷確認無誤，
    堪予認定。是本院所為終結清算程序之裁定既已確定，依前
    開消債條例規定，法院即應審酌債務人是否有消債條例第13
    3條、第134條所定應為不免責裁定之情形。
三、本院司法事務官前依消債條例第136條規定，於裁定終結清
    算後依職權通知全體債權人及債務人就債務人免責與否表示
    意見或到庭陳述意見：
  ㈠債權人中國信託商業銀行股份有限公司具狀陳稱略為：不同
    意免責。經查，聲請人107年6月至109年5月之信用卡消費明
    細，其內容均為預借現金，其資金流向不明，且其已知悉其
    經濟狀況已有困難，猶持續借款及奢侈性消費，有消債條例
    第134條第4款之事由，應為不免責。又聲請人每月收入扣除
    支出已入不敷出，然超支部分其如何負擔，是否有隱匿之事
    實，而有消債條例第134條第2、8款之事由。另懇請鈞院依
    職權調查債務人是否有消債條例第133條、第134條其餘各款
    不免責事由。（參執行卷第146頁）
  ㈡債權人勞動部勞工保險局具狀陳稱略為：如予聲請人免責，
    則聲請人未償還之保費及利息將發生消滅效果，國民年金保
    險年資依實際繳納保險費按比例計算，將影響其未來給付權
    益。（參執行卷第180頁）
  ㈢債權人台北富邦商業銀行股份有限公司具狀陳稱略為：不同
    意免責。經查，聲請人信用卡消費明細所示，其於107至108
    年間密集消費，旋即未償還任何款項，顯見聲請人並無還款
    誠意，僅是利用消債條例之施行，試探是否可免除債務，投
    機取巧，心存僥倖，應非本條例所救助之人，應為不免責。
    另懇請鈞院依職權調查債務人是否有消債條例第133條、第1
    34條其餘各款不免責事由。（參執行卷第181-182頁）
四、經查：
  ㈠債務人無消債條例第133條所規定應不免責之情事存在：
　⒈按法院裁定開始更生程序後，債務人免責前，法院裁定開始
    清算程序，其已進行之更生程序，適於清算程序者，作為清
    算程序之一部；其更生聲請視為清算聲請，消債條例第78條
    第1項定有明文。由其文義可知，在適於清算程序之情形下
    ，清算程序之始點，得提前至裁定開始更生時。更生程序係
    重建型債務清理程序，為保障普通債權人於更生程序之受償
    額，依消債條例第64條第2項第3款規定，若無擔保及無優先
    權債權受償總額，顯低於法院裁定開始更生程序時，依清算
    程序所得受償之總額，法院不得認可更生方案。此即清算價
    值保障原則，保障債權人不至受比依清算程序受償更不利之
    地位。基此，債務人於裁定開始更生程序時，係有薪資固定
    收入，若債務人係聲請清算而開始清算程序，依消債條例第
    133條規定可能受不免責之裁定，需繼續清償債務達消債條
    例第141條規定數額後，始得再聲請裁定免責。惟於更生轉
    換清算程序之情形，若認定債務人有無薪資等固定收入之時
    點，不得提前至裁定開始更生程序時，債務人因此而受免責
    裁定，債權人將遭受較債務人依清算程序受償更不利之結果
    ，有違清算價值保障原則（臺灣高等法院暨所屬法院98年法
    律座談會民事類提案第40號研討結果參照）。準此，為貫徹
    消債條例第133條避免債務人濫用清算程序以獲免責，並敦
    促有清償能力者，利用薪資等固定收入清償債務而受免責，
    以保障債權人可受最低清償之立法目的，債務人於更生轉清
    算程序之情形，認定有無薪資等固定收入之時點應提前至裁
    定開始更生程序之時。揆諸前揭說明，自應以本院裁定債務
    人開始更生時（即109年6月4日）起至裁定免責前之期間，
    綜合考量認定債務人有無薪資、執行業務所得或其他固定收
    入，扣除自己及依法應受其扶養者所必要生活費用之數額後
    仍有餘額，且普通債權人之分配總額低於債務人聲請更生前
    2年間（即自107年3月10日起至109年3月9日止），可處分所
    得扣除自己及依法應受其扶養者必要生活費用之餘額，判斷
    債務人有無清償能力，及有無濫用清算程序之情節，而決定
    應否為債務人不免責之裁定。
  ⒉再查，聲請人主張其於裁定開始更生程序後，於富邦產物保
    險股份有限公司任職，擔任業務主任，惟薪資數額係依據業
    績所計算，每月約為9,000元。另亦於永勤清潔社任職，每
    月薪資所得收入約為3萬元，總計每月所得收入約為3萬9,00
    0元。嗣於109年9月起，聲請人因不明原因頭部劇烈疼痛，
    故僅能從原任職之永勤清潔社離職，每月僅有富邦產物保險
    股份有限公司之薪資所得9,000元。後經本院裁定開始清算
    程序後，聲請人陳報其三名未成年子女，均有特殊學習障礙
    ，聲請人因患有重度憂鬱症加上長期照料三名患有學習障礙
    之未成年子女，導致免疫系統失調，出現頭痛等相關病症，
    僅能在家休養無力外出工作。後於110年10月25日至110年11
    月5日，聲請人因服用抗憂鬱藥物後身體好轉，遂至奇思企
    業有限公司擔任行政人員，惟聲請人兩個星期後，憂鬱症復
    發影響工作，僅能離職。嗣於111年1月1日聲請人努力克服
    病症，於大樹桃園民光藥局任職，每月薪資約為2萬5,000元
    至2萬7,000元。衡諸聲請人收入情形，認以聲請人經本院裁
    定更生後(即109年6月)，至本院裁定免責前(即111年4月)間
    ，收入所得總計之平均計算，是聲請人上開期間每月領有富
    邦產物保險之薪資9,000元，總計20萬7,000元。另有永勤清
    潔社薪資所得，每月3萬元，總計9萬元。奇思企業有限公司
    薪資所得總計1萬元，及大樹藥局薪資所得，每月2萬7,000
    元，總計10萬8,000元。故聲請人上開期間薪資所得總計為4
    1萬5,000元，平均每月約為1萬8,043元(41萬5,000元/23月＝
    1萬8,043元)，是認聲請人於本院裁定更生及清算程序之後
    ，每月薪資所得約以【1萬8,043元】計算。
　⒊再按「債務人必要生活費用，以最近一年衛生福利部或直轄
    市政府所公告當地區每人每月最低生活費1.2倍定之。受扶
    養者之必要生活費用，準用第一項規定計算基準數額，並依
    債務人依法應負擔扶養義務之比例認定之。」，消債條例第
    64條之2第1、2項定有明文。又聲請人主張裁定清算程序後
    其每月必要支出費用為膳食費7,000元、租金1萬300元、交
    通費700元、水電費840元、手機費800元、醫療費520元至1,
    000元及孝親費3,000元至5,000元，總計約為2萬3,160元至2
    萬5,640元。是衡以現今經濟社會消費常情，併參衛生福利
    部所公告105至107年度桃園市平均每人每月生活之最低生活
    費為1萬3,692元之1.2倍為1萬6,430元、108年度桃園市平均
    每人每月生活之最低生活費為1萬4,578元之1.2倍為1萬7,49
    3元、109、110、111年度之平均每人每月生活之最低生活費
    1萬5,281元之1.2倍為1萬8,337元。及本院109年度消債更字
    第138號裁定認定聲請人每月必要支出費用應以1萬776元，
    並有3名未成年子女扶養費1萬9,254元為適當。聲請人所陳
    報其現每月必要支出費用顯逾桃園市平均每人每月生活之最
    低生活費之1.2倍，審酌聲請人患有重度憂鬱症，身體狀況
    不佳，且亦與配偶離婚等原因，認聲請人每月支出費用應有
    所提升，然仍應以桃園市平均每人每月生活之最低生活費之
    1.2倍1萬8,337元為適當。另3名未成年子女扶養費部分，聲
    請人陳報此部分均為其前配偶負擔，故此部分不再列入聲請
    人現每月支出費用計算。故認聲請人每月必要生活費用應為
    1萬8,337元。是應認聲請人經本院裁定清算後迄今，每月生
    活必要支出金額合計為【1萬8,337元】計算。準此，聲請人
    於本院裁定清算後，每月收入所得減去支出費用，應已無餘
    額（1萬8,043元－1萬8,337元＝294元）。
　⒋依上開說明，聲請人自本院裁定清算後，每月收入減去支出
    ，已無餘額。而本件普通債權人於本院裁定清算確定後，於
    該清算執行程序中，經聲請人繳納現金3萬526元到院，扣除
    行政費用1,236元後，已依各普通債權人之債權比例分配完
    畢，總計受分配金額為2萬9,290元（參清算執行卷第86頁）
    。是以，聲請人應無消債條例第133條所規定不免責事由存
    在。
  ㈡債務人無消債條例第134條各款所定應不免責之情形：
  ⒈債權人中國信託商業銀行及台北富邦銀行，主張聲請人應有
    消債條例第134條第4款之事由等語，並提出聲請人消費明細
    表在卷可參(參清算執行卷第149至179頁)。經查，據上開消
    費明細所示，聲請人於聲請更生前有多筆國外消費紀錄，分
    別為儲值線上遊戲，總計約為2萬2,108元；UberTrip，總計
    約為5,328元；UberEat及Foodpanda，總計約為7,686元。儲
    值線上遊戲部分，經聲請人陳報其係因長期照料3名特殊情
    況之未成年子女，致憂鬱症復發，為紓解壓力而儲值線上遊
    戲使用等語，惟舒緩壓力之方法有許多種，不一定需選擇需
    花錢之方法，且線上遊戲亦有多種無須儲值之選擇，衡量聲
    請人之經濟狀況，聲請人上開花費應非屬日常生活所必要之
    花費，而有奢侈浪費之情。UberTrip部分，聲請人陳報因其
    負責照料3名未成年子女，時常需攜3名未成年子女往返醫院
    治療，故以Uber為交通工具等語。考量聲請人患有重度憂鬱
    症，而其3名未成年子女亦均患有特殊學習障礙，均有需定
    期至醫院治療之必要，故認聲請人上開花費，應無奢侈浪費
    之情。UberEat及Foodpanda部分，聲請人陳報其前因身兼2
    份工作，不得已僅能常常使用外送平台方式為3名未成年子
    女準備3餐等語。經查，聲請人於聲請更生前確身兼2份工作
    ，故認其親自為3名未成年子女準備3餐，確有困難，偶有需
    要使用外送平台之情形，應屬可信，故認聲請人上開花費，
    應無奢侈浪費之情。又聲請人於聲請清算時所積欠之債務總
    額為31萬1,717元，而聲請人儲值線上遊戲之花費為2萬2,10
    8元，未逾上開債務總額之半數，核與消債條例第134條第4
    款所定事由不符，故認聲請人應無消債條例第134條第4款之
    情形。
  ⒉另經本院函詢全體普通債權人，就債務人是否應予免責一節
    表示意見，債權人多具狀表示反對債務人免責，已如上述，
    惟消債條例關於清算程序係以免責主義為原則，不免責為例
    外，倘債權人主張債務人有消債條例第134條各款所定不免
    責事由，本應由債權人就債務人有合於上開各款要件之事實
    ，舉證以實其說。而本件債權人中國信託商業銀行雖提出聲
    請人消費明細表佐以證明，然經本院上開認定聲請人應無消
    債條例第134條第4款之情形，又本院復查無聲請人有何消債
    條例第134條所列其餘各款之不免責事由，自難認聲請人有
    何消債條例第134條應為不免責裁定之情形。
五、綜上所述，本件聲請人既無消債條例第133條及第134條應不
    免責事由存在，揆諸前開規定及立法目的，自應為債務人免
    責之裁定，爰裁定如主文。

中　　華　　民　　國　　111 　年　　4 　　月　　18　　日
              民事第三庭      法　官　林靜梅
上為正本係照原本作成。
如不服本裁定，應於裁定送達後10日內，以書狀向本院提出抗告
，並繳納抗告費新臺幣1000元。
中　　華　　民　　國　　111 　年　　4 　　月　　18　　日
  　                          書記官　劉寶霞